臺灣高等法院民事判決　　　　　　　　93年度上易字第1115號
上　訴　人　甲○○
訴訟代理人　朱昭勳律師
被　上訴人　乙○○
上列當事人間請求損害賠償事件，上訴人對於中華民國93年10月
8日臺灣新竹地方法院93年度訴字第465號第一審判決提起上訴，
並為訴之追加，經本院於中華民國94年3月29日言詞辯論終結，
判決如下：
    主  文
上訴及追加之訴均駁回。
第二審訴訟費用由上訴人負擔。
    事實及理由
一、按當事人於第二審為訴之變更、追加，非經他造同意，不得
    為之，但請求之基礎事實同一者，不在此限，民事訴訟法第
    446條第1項、第255條第1項第2款定有明文。本件上訴人起
    訴時係主張依民法第544條規定請求被上訴人賠償其損害，
    於本院審理中追加依民法第179條前段規定請求被上訴人返
    還不當得利，核其請求之基礎事實同一，依上開規定，自應
    准許。
二、上訴人主張：其旅居日本，擬在台興建寺廟，於民國 (下同
    ）88年間選中被上訴人所有坐落新竹縣竹東鎮○○段第600
    地號內部分土地（下稱系爭土地），因該土地地目為田，當
    時尚無法辦理分割移轉登記，兩造為使買賣及建築順利進行
    ，乃由上訴人委任被上訴人辦理寺廟建築工作。嗣89年6、7
    月間，於系爭土地上興建之門牌號碼新竹縣竹東鎮○○路○
    段40號「聖龍華院」廟宇（下稱系爭廟宇）之主體建築完工
    後，因遭人檢舉該廟宇未領得建築執照，經新竹縣政府工務
    局函知土地所有人即被上訴人補辦建築執照，否則將於1個
    月內依法拆除，上訴人乃經由其在台代理人即訴外人鄭茂煥
    委託被上訴人代辦上開建築執照補發工作。其後，被上訴人
    告知其已覓得訴外人姜志弘代為辦理，上訴人遂依被上訴人
    指示先交付現金新台幣（下同）13萬元，並於89年10月4日
    委請鄭茂煥匯款60萬元予被上訴人。詎被上訴人將上開款項
    交付姜志弘後，並未完成補辦建照事項，且於事後發現係遭
    姜志弘詐騙得逞。被上訴人受上訴人委任處理系爭廟宇建照
    補發事務，竟疏於注意而受姜志弘詐騙，致上訴人受有73萬
    元之損失，爰依委任之法律關係，請求被上訴人如數賠償。
    又縱認兩造間無委任關係存在，被上訴人受領上開款項，亦
    無法律上之原因，上訴人亦得依民法第179條前段規定，請
    求被上訴人返還60萬元等語。原審為上訴人敗訴之判決，上
    訴人不服，提起上訴，聲明：(一)原判決廢棄。(二)被上訴人應
    給付上訴人73萬元，及自起訴狀繕本送達翌日起至清償日止
    ，按年利率5%計算之利息。
三、被上訴人則以：兩造間並無委任關係存在，上訴人係委任鄭
    茂煥為其在台全權代理人，處理興建系爭廟宇事宜。系爭廟
    宇遭人檢舉而經新竹縣政府通知拆除後，鄭茂煥即四處拜託
    ，嗣於89年10月4日，鄭茂煥稱已覓妥代書姜志弘，邀被上
    訴人一同前往姜志弘代書事務所，並要求被上訴人簽發面額
    73 萬元之支票，惟因姜志弘稱只能開立13萬元之支票，另
    60 萬元部分需以現金交付，被上訴人遂依其指示簽發面額
    13萬元之支票予鄭茂煥當場轉交姜志弘，而鄭茂煥於翌日匯
    款60萬元至被上訴人帳戶後，由被上訴人提領轉交予姜志弘
    ，故被上訴人實際上僅係為上訴人轉交款項，並非上訴人之
    受任人。是上訴人本件請求實無理由等語，資為抗辯。原審
    為被上訴人勝訴之判決，被上訴人對於上訴人之上訴則聲明
    ：上訴及追加之訴駁回。
四、查上訴人於90年3月間與被上訴人訂立買賣契約，向被上訴
    人購買系爭土地，並於93年6月15日辦理分割移轉登記，然
    其於89年間即先在系爭土地上興建系爭廟宇，為系爭廟宇之
    原始起造人及管理人，因其旅居日本，乃委任訴外人鄭茂煥
    代為管理系爭廟宇。又系爭廟宇因遭人檢舉係屬違建，經新
    竹縣政府工務局通知補申請建築執照，否則將依法拆除，被
    上訴人乃於89年10月3日簽發面額13萬元之支票交予姜志弘
    ，作為委請建築師就系爭土地進行測量、設計費用，另鄭茂
    煥於89年10月4日自台北國際商業銀行永和分行匯款60萬元
    至被上訴人設於竹東農會帳戶，由被上訴人提領後交予姜志
    弘，作為向新竹縣政府相關人員行賄以撤銷拆除違建處分之
    代價等情，為兩造所不爭執，並有房屋稅籍證明、匯款回條
    聯、買賣契約書、土地所有權狀、土地登記謄本、土地權利
    異動索引等件在卷為證（見原審卷第9、10、25至36頁），
    堪信為真正。又上訴人因本件事故以被上訴人涉有詐欺罪嫌
    而提起告訴，經台灣新竹地方法院檢察署（下稱新竹地檢署
    ）檢察官以91年度偵字第7016號為不起訴處分。而姜志弘因
    佯稱得以60萬元向新竹縣政府工務局相關人員行賄，以獲得
    撤銷拆除違建處分，使被上訴人及鄭茂煥均陷於錯誤，而交
    付上開支票及現金，業經本院認其犯有詐欺罪，而以92年度
    上易字第483號判處有期徒刑四月確定，亦有上開不起訴處
    分書、原法院91年度易字第220號判決在卷可稽（見原審卷
    第11至14頁），且經本院調閱上開案卷查明無訛，亦堪信為
    真正。
五、按稱委任者，謂當事人約定，一方委託他方處理事務，他方
    允為處理之契約，民法第528條定有明文。上訴人主張被上
    訴人係受其委任處理系爭廟宇建照補發事宜之事實，為被上
    訴人所否認。經查，證人鄭茂煥於90年1月2日至法務部調查
    局新竹縣調查站（下稱新竹調查站）接受調查時固陳稱：「
    聖龍華院在89年10月間興建完成，惟該院所在土地之使用區
    分為農業用地，依法未經辦理地目變更，不得興建建築物，
    因此該院自今年7月陸續遭人向縣府檢舉違建在案，縣府並
    三次行文通知補照，否則將於期限內拆除，當時該院之土地
    所有權人乙○○主動通知我研商對策，經討論，我們決定就
    近請陳秀玉代書事務所處理補照事宜，該事務所當時係由姜
    志弘出面全權處理此事，姜某除向鄧某表示補照等事宜須支
    付13萬元之外，另須準備60萬元現金作為行賄縣府工務局等
    三個單位公務員撤銷執行違建拆除之代價，由於鄧某並非該
    院之管理人，因此渠轉告我姜某之要求後，我遂與鄧某於89
    年10月3日下午與姜某約在鄧某住處旁之『陳秀玉代書事務
    所』一樓見面．．．我經確認姜某提出的要求後向渠表示，
    我並無決定權，必須俟該院資金籌募者討論後，始能決定此
    事，我因此在89年10月3日返家後先向旅居日本的甲○○說
    明此事，經徐某會同其他理事代表等人召開會議決定同意姜
    某所提出之條件後，我即於89年10月4日自我設於台北縣中
    國國際商銀永和分行之帳戶內，以電匯方式將60萬元預備行
    賄新竹縣政府工務局公務員之賄款，匯入乙○○設於竹東農
    會之．．．帳戶內，再由乙○○在當日上午當面交予姜志弘
    本人」等語（見上開新竹調查站刑事案件偵查卷附件三第1
    頁反面、第2頁）。惟其於上開刑事案件偵查中則證稱：「
    （關於龍華院由姜志弘辦理補照之事）都是乙○○在聯絡」
    等語（見新竹地檢署90年度偵字第6733號卷第30頁反面），
    復於原審到庭證稱：「（原告即上訴人）是我表兄。原告叫
    我擔任聖龍華院的主持人和管理人，聖龍華院是原告蓋的，
    沒有寺廟登記，土地是向被告（即被上訴人）買的，所有蓋
    廟的一切如申請執照都是委託被告辦」，「（為何匯60萬元
    給被告？）被告說申請建築執照要73萬元，建築師要13萬元
    ，縣政府的人要辦要60萬元，我是委託被告辦，他找誰我沒
    有管」，「（為何91年1月2日去調查站自首？）被告找我去
    調查站，所有的話都是被告叫我講的，因為被告說這樣是為
    了廟的事情」，「縣政府要拆的時候，我才委託被告辦理（
    聖龍華院補照事宜），大約是在89年，我委託被告沒有代價
    ，沒有報酬」，「我代表原告委託被告去辦理換照的事情」
    ，「（要以60萬元打通關節此事有無經過原告同意？）我有
    打電話請示原告，原告有同意」等語（見原審卷第45至48頁
    ）。核諸姜志弘於新竹調查站接受調查時陳稱：「我認識乙
    ○○，我與他係鄰居，但我不認識鄭茂煥」，「至我租屋處
    （即陳秀玉代書事務所）僅乙○○一人，並無其他人在場」
    ，「89年9月20日左右，我鄰居乙○○持縣府於89年8月24日
    發文之違建補辦手續通知單予我，謂聖龍華院再過2、3日即
    可能遭縣府拆除，因此希望委託我儘速辦理前述違章建築補
    照事宜，但我不認識鄭茂煥」等語（見上開新竹調查站刑事
    案件偵查卷附件七第3頁），嗣於偵查中亦陳稱：「是因為
    乙○○所住持之廟宇為違章建築，委託我辦理可否變更建築
    執照，我就幫乙○○變更並收取合理之費用」，「（如何得
    知該廟宇為違章建築？）乙○○本人拿違章建築通知單跟我
    說」，「乙○○委託我去補辦申請手續．．．乙○○說要去
    日本請款．．．」等語（見新竹地檢署90年偵字第359號卷
    第6頁反面、40頁）。復參以被上訴人自行提出於新竹調查
    站之錄音帶，被上訴人就本件事故曾於89年11 月17日與姜
    志弘理論，而據被上訴人陳稱：「那個60萬元和13萬元的代
    書費，我還要向日本人報告，你現在又多這50萬，我還是要
    向日本人報告、爭取」，「姜代書和我講的時候，我已經說
    要向日本報告，至於會不會付，我不敢保證」，「姜先生說
    這60萬拿給縣政府，不會拆，沒有事情，我也有跟日本講，
    現在多出這些錢，我不知道要怎麼講，日本常常在問，為什
    麼60萬拿去，還繼續來公文說要拆除，我回說，姜先生說沒
    問題，他會擺平，現在又多出這麼多錢，我不知道要怎麼跟
    日本的人講」（見上開新竹調查站刑事案件偵查卷附件十五
    ），且於偵查中亦陳稱：「姜志弘有說找他辦即可，我是為
    了龍華院蓋好了沒申請建築執照之事去找他，他說免拆且就
    地合法」（見新竹地檢署90年度偵字第6733號卷第18頁），
    「姜志弘是掛陳秀玉土地代書在執業，我找他去辦手續就地
    合法，費用是73萬元，設計圖部分是他去找的，如何去補辦
    手續合法全權委託他去辦理」（見新竹地檢署90 年度偵字
    第359號卷第39頁反面）；復於該刑事案件審理中陳稱：「
    （13萬元支票在何處交給姜志弘？）事務所，只有我一個人
    在，鄭先生不在」等語（見本院92年上易字第483 號卷第29
    頁）。又新竹縣政府工務局就系爭廟宇認定係屬違建而通知
    補辦建造執照及拆除通知，均係以被上訴人為受通知人，而
    姜志弘收取被上訴人所交付之60萬元後，亦於89 年10月5日
    以被上訴人名義向新竹縣政府提出陳情書申論暫緩拆除系爭
    廟宇，亦有上開通知書、陳情書在卷可稽（見迎竹地檢署90
    年度偵字第359號卷第93至103頁）。則綜合上開情節，堪認
    就系爭廟宇之補辦建照事宜，均係由被上訴人居中聯絡並委
    託姜志弘處理，且上開13萬元支票及60萬元現金均係由被上
    訴人單獨交付予姜志弘，而被上訴人就上開款項之交付及姜
    志弘就系爭廟宇補照事宜處理情形，尚須向上訴人報告，由
    此可見，被上訴人確係受上訴人委託處理系爭廟宇補照事宜
    ，而非僅係單純為上訴人轉交上開款項予姜志弘而已，故上
    訴人主張兩造間就系爭廟宇補照事項具有委任關係一節，堪
    予採信。
六、次按受任人處理委任事務，應依委任人之指示，並與處理自
    己事務為同一之注意，其受有報酬者，應以善良管理人之注
    意為之；受任人因處理委任事務有過失，或因逾越權限之行
    為所生之損害，對於委任人應負賠償之責，民法第535條、
    第544條分別定有明文。查被上訴人受上訴人委任處理系爭
    廟宇補照事務並未受有報酬，業經證人鄭茂煥證述明確，是
    被上訴人處理上開事務僅負有與處理自己事務同一之注意義
    務。又上訴人所交付之73萬元，其中13萬元係委請建築師測
    量、設計之費用，為處理系爭廟宇補照事務所必要之費用，
    且此部分費用亦已交付承辦建築師莊少卿，此經證人莊少卿
    於上開刑事案件審理中證述屬實，且為兩造所不爭執，是被
    上訴人代上訴人交付此部分費用予姜志弘，並無何過失可言
    。又上開73萬元中之60萬元係作為向新竹縣政府工務局相關
    公務員行賄之款項，此為上訴人所明知，且係經上訴人同意
    後，始由證人鄭茂煥將該款項匯入被上訴人帳戶，而由被上
    訴人提領交付予姜志弘，此經證人鄭茂煥證述明確，已於前
    述，則被上訴人既已事前徵得上訴人同意，復基於上訴人之
    指示而交付該款項，則被上訴人就此部分事務之處理，亦無
    違背與處理自己事務同一注意義務之情事。是上訴人主張被
    上訴人受任處理系爭廟宇補照事務有違注意義務，致上訴人
    受有損害云云，尚不足採，從而，其據以請求被上訴人賠償
    73萬元並給付法定遲延利息，洵屬無據，不應准許。
七、又按無法律上之原因而受利益，致他人受損害者，應返還其
    利益；因不法之原因而為給付者，不得請求返還，民法第
    179條前段、第180條第4款分別定有明文。查上訴人係基於
    兩造之委任關係將73萬元交予被上訴人以辦理系爭廟宇補照
    事務，又被上訴人已將該款項全數交付姜志弘，而姜志弘迄
    未返還該款項予被上訴人等情，為兩造所不爭執，並經姜志
    弘於上開刑事案件審理中陳明無誤（見原法院91年易字第
    220 號卷第69頁），則被上訴人受領上訴人所交付之上開款
    項，並無不當得利之情事。況上訴人明知其所交付之60萬元
    係欲作為行賄公務員之賄款，已於前述，乃係因不法之原因
    而為給付，是依上開規定，亦不得請求返還。故上訴人基於
    不當得利之法律關係請求被上訴人返還60萬元，於法亦有未
    合，不應准許。
八、綜上所述，上訴人基於委任之法律關係請求被上訴人賠償73
    萬元本息，及追加依不當得利之法律關係請求被上訴人返還
    60 萬元本息，均無理由，不應准許。原審為上訴人敗訴之
    判決，理由雖屬不當，然結論並無不同，是上訴意旨請求將
    原判決廢棄改判，為無理由，應予駁回。
九、據上論結，本件上訴及追加之訴均為無理由，依民事訴訟法
    第449條第2項、第78條，判決如主文。
中　　華　　民　　國　　94　　年　　4 　　月　　19　　日
　　　　　　　　　民事第四庭審判長法　官  張劍男
　　　　　　　　　　　　　        法　官  蔡芳齡
　　　　　　　　　　　　　        法　官  彭昭芬
正本係照原本作成。
不得上訴。
中　　華　　民　　國　　94　　年　　4 　　月　　20　　日
　　　　　　　　　　　　　　　　　書記官  丁華平
